【裁判字號】    97,再易,9
【裁判日期】    970227
【裁判案由】    不當得利等
【裁判全文】
臺灣高等法院臺中分院民事判決  97年度再易字第9號
再審原告    丙○○
            丁○○○
            甲○○○
            庚○○
            己○○
                      共同送達代收人  魏朝煥律師
再審被告    戊○○
            乙○○
共      同
訴訟代理人  辛○○
上列當事人間請求不當得利等事件，再審原告對於民國96年12月
31日本院96年度上易字第313號確定判決提起再審，玆判決如下
：
    主  文
再審之訴駁回。
再審訴訟費用由再審原告負擔。
    事實及理由
一、再審原告主張：本院96年度上易字第313號確定判決（下稱
    原確定判決）就其抗辯陳科於民國（下同）38年4月30日向
    坐落於臺中縣梧棲鎮○○段163地號土地（下稱系爭土地）
    所有人李其之繼承人李萬、李坤耀（即李昆耀）買受系爭土
    地權利2/8及地上家屋三間土塊造之房屋，立有賣渡證書，
    嗣陳科之子陳謀樑（其配偶即為再審原告丁○○○，子為再
    審原告丙○○）於52年12月10日向系爭土地所有人李其之繼
    承人李再添（即再審被告乙○○之先父）、李謝滿（即再審
    被告戊○○之祖母），及李火生買受系爭土地權利4/10，立
    有杜賣契字，而出賣人李萬、李昆耀、李火生、李再添、李
    謝滿及其他全體繼承人，以分割遺產之方法，將其繼承權利
    讓與李其之繼承人李再添、李不碟（即李謝滿之女），嗣李
    再添、李不碟於66年1月7日繼承取得系爭土地，有土地登記
    簿謄本可證，而上開出賣人所為之處分即上開賣渡證書、杜
    賣契字之土地買賣契約，依民法第一百十八條第二項規定，
    無權利人就權利標的物為處分後，取得其權利，其處分自始
    有效。又最高法院29年上字第1405號判例意旨以「無權利人
    就權利標的物為處分後，因繼承或其他原因取得其權利者，
    其處分為有效，民法第一百十八條第二項定有明文。無權利
    人就權利標的物為處分後，權利人繼承無權利人者，其處分
    是否有效，雖無明文規定，然在繼承人就被繼承人之債務負
    無限責任時，實具有同一之法律理由，自應由此類推解釋，
    認其處分為有效」，再審原告依繼承土地買賣關係，使用系
    爭土地係有權占有乙節，未經審酌。顯有重要證物，漏未斟
    酌，如經斟酌將可為再審原告有利之判決等情，爰依民事訴
    訟法第四百九十七條規定，求為將臺灣臺中地方法院96年度
    訴字第1023號（即原確定判決之一審判決）與原確定判決命
    再審原告給付新台幣（下同）10萬5597元本息及假執行之宣
    告廢棄，並駁回再審被告在第一審之訴及假執行聲請之判決
    。
二、民事訴訟法第四百九十七條固規定不得上訴於第三審法院之
    事件，其經第二審確定之判決，如就足影響於判決之重要證
    物，漏未斟酌者，得提起再審之訴。惟漏未斟酌之證物，無
    關重要，縱經斟酌，亦與確定判決無影響者，仍不得據為再
    審理由。經查：
  (一)原確定判決，以繼承人有數人時，在分割遺產前，各繼承人
    對於遺產全部為公同共有，民法第一千一百五十一條定有明
    文；且公同共有人對共有物之處分，除法律或契約另有規定
    外，應得公同共有人全體之同意，此觀民法第八百二十八條
    第二項規定自明，非任何一人所得私擅處分。又共同繼承之
    遺產在分割之前，為各繼承人公同共有，而民法第八百二十
    七條第一項基於公同關係而共有一物者，依同條第二項之規
    定，各公同共有人之權利，及於公同共有物之全部，故各該
    共有人並無應有部分存在，通說亦認為公同共有人之應有部
    分係屬潛在者，與分別共有人之應有部分為顯在者不同，如
    繼承人就繼承財產之應繼分，此項潛在之應有部分，在公同
    關係存續期間內，不得自由處分。公同共有人將其繼承之權
    利讓與於第三人，乃以此為契約之標的，係以不能之給付為
    標的，自有民法第二百四十六條第一項前段規定之適用，認
    再審原告主張陳科（即李氏省之配偶）於38年4月30日向系
    爭土地所有權人李其之繼承人李萬、李坤耀（即李昆耀）買
    受系爭土地持分2/8及地上家屋三間，並簽訂賣渡證書。嗣
    陳謀樑於52年12月10日向李再添（即乙○○之父）、李火生
    （即乙○○之伯父）、李謝滿（即戊○○之祖母）買受系爭
    土地持分4/10，亦有簽立杜賣契字等情，則再審原告自認系
    爭土地原所有權人為李其所有，向其繼承人（含再轉繼承人
    ）分別買受系爭土地「繼承權利」，則系爭土地既為李其之
    遺產，自屬再審原告所提繼承系統表所載之繼承人（含再轉
    繼承人）之公同共有，李其之繼承人李萬、李坤耀（即李昆
    耀）、李再添、李火生、李謝滿就繼承財產之應繼分為處分
    ，此項潛在之應有部分，在公同關係存續期間內，仍不得自
    由處分，上開賣渡證書、杜賣契字對再審被告以外之其他繼
    承人而言，自不生效力。再審原告復未舉證證明以得其他繼
    承人同意，或系爭土地業經終止公同共有關係，再審原告抗
    辯占有系爭土地為有權占有云云，為不足取，再審被告依不
    當得利法律關係，請求再審原告給付相當於租金之不當得利
    10萬5597元本息，為有理由，而為再審被告該部分勝訴之判
    決。原確定判決已就土地登記簿謄本、及賣渡證書、杜賣契
    字之真正，審酌明確，此有該判決在卷可憑。
  (二)再審原告所主張於前訴訟程予未經審酌之抗辯，無非係以上
    開土地登記謄本及賣渡證書、杜賣契字為其證據，惟各證據
    ，業經原確定判決詳予審酌，且認再審原告所提出之賣渡證
    書、杜賣契字係真正，並無重要證據漏未斟酌之情形。至再
    審原告抗辯出賣人李萬、李坤耀（即李昆耀）、李火生、李
    再添、李謝滿及其他全體繼承人，以分割遺產之方法，將其
    繼承權利讓與李其之繼承人李再添、李不碟（其母為出賣人
    李謝滿），上開出賣人李萬、李昆耀、李火生、李再添、李
    謝滿所為之處分即上開賣渡證書、杜賣契字之土地買賣契約
    ，依民法第一百十八條第二項規定，應自始有效等語，惟原
    確定判決係認上開賣渡證書、杜賣契字對再審被告以外之其
    他繼承人不生效力。亦即李萬、李坤耀（即李昆耀）於38年
    4月30日出賣系爭土地潛在之應有部分，李再添、李謝滿、
    李火生於52年12月10日出賣系爭土地潛在之應有部分，係以
    不能之給付為標的，依民法第二百四十六條第一項前段規定
    自始無效。自無出賣人李萬、李坤耀（即李昆耀）、李火生
    、李再添、李謝滿及其他全體繼承人，以分割遺產之方法，
    將其繼承權利讓與李其之繼承人李再添、李不碟，是再審原
    告據此主張出賣人李萬、李昆耀、李火生、李再添、李謝滿
    所為之處分即上開賣渡證書、杜賣契字之土地買賣契約，依
    民法第一百十八條第二項規定，應自始有效等語，應不足採
    。
三、綜上所述，原確定判決並無就足影響於判決之重要證物，漏
    未斟酌之情形。從而，再審原告主張原確定判決，有民事訴
    訟法第四百九十七條規定之事由，提起再審，顯無理由，爰
    不經言詞辯論，逕以判決駁回之。
四、據上論斷，本件再審之訴，顯無理由，應依民事訴訟法第五
    百零二條第二項、第八十五條第一項前段、第七十八條，判
    決如主文。
中    華    民    國    97    年    2     月    27    日
                  民事第一庭    審判長法  官  吳火川
                                      法  官  陳繼先
                                      法  官  饒鴻鵬
以上正本係照原本作成。
不得上訴。
                                      書記官  林明冬
中    華    民    國    97    年    2     月    27    日
                                                      Ａ


司法院資訊處製作；財團法人民間司法改革基金會備份。
